【裁判字號】    89,台上,1863
【裁判日期】    890413
【裁判案由】    貪污
【裁判全文】
最高法院刑事判決                              八十九年度台上字第一八六三號
    上訴人  台灣高等法院台南分院檢察署檢察官
    被  告  甲○○
右上訴人因被告貪污案件，不服台灣高等法院台南分院中華民國八十八年四月十五日
第二審更審判決（八十七年度重上更(三)字第三○九號，起訴案號：台灣台南地方法院
檢察署八十三年度偵字第一五四五、一五四七、二三八二號），提起上訴，本院判決
如左：
    主  文
原判決撤銷，發回台灣高等法院台南分院。
    理  由
本件原判決以：公訴意旨略稱：被告甲○○原係台南縣鹽水地政事務所測量股股長（
現已退休），民國七十一年間，台灣糖業公司新營糖廠（以下簡稱新營糖廠）資產課
土地股所保管之地籍圖冊因九三水災遭水淹浸毀損，亟須復舊重繪，遂編列預算後向
鹽水地政事務所洽辦，惟因該重繪之地籍座落圖筆數龐大，遭地政事務所之甲○○以
人力不足為由予以拒絕，但因如未依期執行，新營糖廠原編列之預算將被收回，乃由
時任新營糖廠土地股股長沈新發、業務承辦人黃耀賢（均另為不起訴處分）同至該地
政事務所再次洽辦繪製事宜，以期能於年度預算內完成工作。甲○○為該主管測量業
務之人，與時任主任負有主管職務之張泉香（已），明知地籍圖之繪製核發，應依
主管機關之函示辦理，即由申請人按件繳納繪製費每筆新台幣（下同）二十元，交由
測繪人員繪製後校對核發，乃共同意圖為自己不法之所有，利用此一主管測繪事務之
機會，藉機向黃耀賢稱：可由新營糖廠向地政事務所繳付閱覽規費五萬元，所須重繪
之地籍座落圖則另以每筆八元之代價，由伊等以私下承攬之方式交由事務所內測量人
員繪製。黃耀賢經向糖廠請示後認為可行，即於七十一年七月間，由糖廠先行繳納閱
覽規費五萬元（計二千五百筆），甲○○則將土地地籍座落圖之繪製工作，交由鹽水
地政事務所內測量工王植銘、黃瓊玉、林淑慧三人辦理，分別繪製新營糖廠轄內新營
市、鹽水鎮、柳營鄉三地之全部地籍座落圖。甲○○、張泉香未實際從事繪圖工作，
分別於每筆地籍圖抽取二元報酬牟利，工作分批完成後，為便於向新營糖廠領取款項
，乃未經同意，分別於七十一年八月十日以王植銘名義簽立收據，記載完成地籍圖八
千五百六十筆，領款六萬八千四百八十元；於同年九月三日以林淑勤、黃智慧名義簽
立收據，記載完成地籍圖共一萬八千六百八十六筆（起訴書誤載為一萬八千三百八十
六筆），領款十四萬九千四百八十八元；同年九月二十二日以王植銘、黃智慧名義簽
立收據，記載完成地籍圖共一萬九千八百五十六筆，領款十五萬八千八百四十八元；
同年十月九日以黃智慧名義簽立收據，記載完成地籍圖共六千五百三十二筆，領款五
萬二千二百五十六元；總計筆數五萬三千六百三十四筆，共領取四十二萬九千零七十
二元，扣除百分之六所得稅及千分之四之印花稅後，實領得四十萬一千六百十一元，
以每筆二元計算，與張泉香共圖利約二十萬三百零五元，因認被告甲○○涉犯貪污治
罪條例第六條第一項第四款之對於主管之事務直接圖利罪嫌云云。經審理結果，認為
新營糖廠委由被告甲○○安排繪製之土地坐落圖並非地政事務所核發之地籍圖謄本，
而係一般人得以繪製之地圖，應認非屬被告主管之業務範圍，且其繪製地籍圖樣，僅
係幫忙之性質，亦無圖利新營糖廠及自己之不法犯意（新營糖廠支付費用，取得土地
坐落圖，被告則支出勞務，取得報酬，且無證據足認所繪圖樣，係取用地政事務所公
務用之紙張、文具等物），尚與直接圖利罪之犯罪構成要件有間。因認被告之犯罪不
能證明，乃撤銷第一審論處被告甲○○以共同依據法令從事公務之人員，對於主管之
事務，直接圖利罪刑之判決，改判諭知該被告無罪，雖非無見。惟查：(一)據證人林淑
慧在台南縣調查站訊問時，證稱：「鄭股長（指被告）曾發放一次約七千餘元津貼給
我，並告訴那是描繪大篇幅地籍圖的額外津貼。」證人王植銘亦證稱：「在我與黃瓊
玉、林淑慧從事台糖新營總廠之地籍圖描繪工作中，均是在正常上班時間進行，並不
需要加班。」如果無訛，被告私下承攬之工作係利用上班時間，原判決認為被告與其
他員工於辦公時間或公餘或假日在地政事務所內私下描繪地籍圖，已與卷證資料不符
，而有證據上理由矛盾之違誤。(二)另據證人黃耀賢於台南縣調查站調查時證以：「新
營地區於七十年九月三日發生大水災，糖廠原保存之所有土地地籍資料均遭浸毀，七
十一年六月間，因會計年度將至，原有之災害預算行將結算，原編之九十二萬元之預
算將遭收回，遂以地籍圖需復舊為由，辦理保留該筆預算。這段期間，我與糖廠資產
課土地股股長沈新發曾多次正式向鹽水地政事務所提出申請描繪區段性之地籍圖，惟
鹽水地政事務所第二股股長甲○○（指被告）一再以該事務所人力不足，且糖廠之申
請係區段大篇幅之地籍圖，卻無法指出地號明細表為由，予以駁回退件。經多次接洽
協商後，甲○○遂引薦我與沈新發與鹽水地政事務所主任張泉香，我們四人即在主任
辦公室協商，決定由糖廠先繳納五萬元之規費後，另以一筆八元之代價交由鹽水地政
事務所全權處理。」「當初協商時，甲○○一再表示，若要經過申請套繪地籍圖，每
筆需繳納規費二十元給政府，且經鄭某概算糖廠所申請之區段地籍圖約計十萬筆以上
，共需繳納二百萬元以上之規費，但經沈新發表示糖廠僅有八、九十萬元之預算，無
法支付龐大之規費，並一再以私交請求張泉香及甲○○找出解決之道，最後達成協議
，即不經繳納每筆二十元規費之程序，由鹽水地政事務所負責套繪地籍圖事宜，並以
現有之預算為考量，決定由糖廠以每筆八元交付給套繪地籍圖之人員。」（見八十三
年度偵字第一五四五號偵查卷第九、十頁）。如果不虛，被告身為鹽水地政事務所之
測量股股長，利用其主管測繪事務之機會，私下承攬繪製新營糖廠轄內新營市、鹽水
鎮、柳營鄉三地之全部地籍座落圖，並委由該所員工利用辦公時間完成上開工作，收
取額外報酬，難謂無圖得不法利益之意圖。縱如原判決認定認為被告與其他員工完成
之工作，非地政事務所核發之地籍謄本，而非屬其主管之業務範圍，且無證據足認其
有取用公家之紙張、文具等情事。然其既利用政府僱用之人力，於上班時間內，私下
完成與其職務行為相關之承攬工作，並收取報酬，牟取私人之利益。則其所為是否成
立對於非主管之事務，利用職權機會圖利之罪責，饒堪研求。原判決未審及此，遽為
被告無罪之諭知，尚嫌速斷。檢察官上訴意旨，執以指摘，非無理由，應認仍有撤銷
發回之原因。
據上論結，應依刑事訴訟法第三百九十七條、第四百零一條，判決如主文。
中      華      民      國    八十九    年      四      月     十三     日
                              最高法院刑事第四庭
                                  審判長法官  黃  劍  青
                                        法官  劉  敬  一
                                        法官  林  增  福
                                        法官  楊  商  江
                                        法官  邵  燕  玲
      右正本證明與原本無異
                                              書  記  官
中      華      民      國    八十九    年      四      月     二十     日


司法院資訊處製作；財團法人民間司法改革基金會備份。
